【裁判字號】    97,訴,3182
【裁判日期】    980122
【裁判案由】    塗銷所有權移轉登記
【裁判全文】
臺灣臺中地方法院民事判決  97年度訴字第3182號
原      告  第一商業銀行股份有限公司
法定代理人  乙○○
訴訟代理人  甲○○
被      告  白美玲原名魏白美.
                        樓之1.
被      告  丙○○
                        樓之1.
上列當事人間請求塗銷所有權移轉登記事件，本院於民國98年1
月13日言詞辯論終結，判決如下：
    主  文
被告白美玲、丙○○間就附表所列不動產，於民國九十六年十二
月十三日所為之贈與行為，及於民國九十七年一月二日所為之所
有權移轉登記行為，均應予撤銷。
被告丙○○應將前項不動產，於民國九十七年一月二日經臺中縣
清水地政事務所以贈與為原因所為之所有權移轉登記塗銷。
訴訟費用新台幣陸仟壹佰柒拾元由被告連帶負擔。
    事實及理由
一、本件被告丙○○未於言詞辯論期日到場，核無民事訴訟法第
    386 條各款所列情形，爰依原告之聲請，由其一造辯論而為
    判決。
二、本件原告起訴主張：
  (一)緣被告白美玲（原名魏白美玲）與訴外人魏顯爵等人於民國
    84年2 月27日出具保證書於原告，承諾就借款人應全股份有
    限公司（以下簡稱應全公司）對原告現在及將來所負之借款
    債務以本金新台幣（下同）8,000 萬元為限額，願負連帶清
    償之責。應全公司於86年2 月18日起陸續向原告借款，惟於
    清償期紛紛屆至，均拒不清償，於88年1 月19日尚欠2,300
    萬元及美金464,385.17元。原告乃取得臺灣彰化地方法院88
    年度重訴字第24號勝訴判決確定在案，嗣原告將上開執行名
    義持向臺灣彰化地方法院聲請強制執行並經該院先後以89年
    度執字第1963號、95年度執字第3162號及97年度執字第5084
    號強制執行事件頒發債權憑證各在案。詎被告白美玲竟於96
    年12月13日，將其所有坐落如附表所列不動產贈與其子即被
    告丙○○，並於97年l 月2 日完成移轉登記，有土地登記謄
    本8 件可稽。亦即被告所為之無償行為及贈與登記時間，係
    在原告取得執行名義之後，被告白美玲係損害原告債權，至
    為明顯。原告自得依民法第244 條第1 項、第4 項規定，訴
    請撤銷被告間贈與之債權、物權行為並請求被告丙○○塗銷
    該以贈與為原因之所有權移轉登記，而請求判決如先位聲明
    所示。
  (二)按表意人與相對人通謀而為虛偽意思表示者，其意思表示無
    效；又無效法律行為之當事人，於行為當時知其無效，或可
    得而知者，應負回復原狀或損害賠償之責任；另債務人怠於
    行使其權利時，債權人因保全債權，得以自己之名義，行使
    其權利，民法第87條第1 項前段、第113 條、第242 條前段
    分別定有明文。本件被告白美玲對原告負有上開連帶債務未
    償，被告白美玲為逃避強制執行，竟於96年12月13日與其子
    即被告丙○○通謀而為虛偽意思表示，猶將被告白美玲所有
    坐落如附表所列不動產於97年l 月2 日辦妥移轉登記。上開
    贈與為通謀虛偽意思表示，至為明顯，依民法第87條第1 項
    規定，其意思表示自始無效。又上開登記係本於無效行為所
    為之所有權移轉登記，原告自得依侵權行為之法則，請求被
    告丙○○塗銷登記，亦得行使代位權，請求塗銷登記（最高
    法院73年度台抗字第47 2號判例參照）。本件所有權移轉登
    記，既有無效之原因，被告白美玲又怠於行使塗銷登記回復
    原狀，原告亦自得依民法第242 條規定，以原告之名義代為
    行使其權利，請求被告丙○○塗銷系爭所有權登記，爰請求
    判決如備位聲明所示
  (三)並聲明請求判決：
    (甲)先位聲明：
      1.被告白美玲與丙○○間就附表所列不動產，於96年12月
        13日所為之贈與行為及97年1 月2 日所為之所有權移轉
        登記行為應予撤銷。
      2.被告丙○○於97年1 月2 日就前項不動產以贈與為原因
        所為之所有權移轉登記，應予塗銷。
    (乙)備位聲明：
      被告丙○○應將附表所列不動產，於97年1 月2 日向臺中
      縣清水地政事務所所為之所有權移轉登記，予以塗銷。
三、被告則以：
  (一)被告白美玲辯以：對原告所提出之債權憑證、土地登記謄本
    暨其中記載登記原因為贈與不爭執等語。並聲明：原告之訴
    駁回。
  (二)被告丙○○未於言詞辯論期日到場，亦未提出書狀為聲明或
    陳述以供本院審酌。
四、原告主張如附表所示不動產，原屬被告白美玲所有，於97年
    1 月2 日以贈與為原因，移轉登記為被告丙○○所有，且被
    告白美玲對原告尚負有連帶保證債務本金34,451,122元之事
    實，業據其提出與所述相符之土地登記謄本8 件、臺灣彰化
    地方法院97年度執字第5084號債權憑證影本1 件為證，並為
    被告白美玲所不爭執，且被告丙○○既經合法通知，未於言
    詞辯論期日到庭爭執，亦未提出任何書狀為反對之陳述，依
    民事訴訟法第280 條第3 項、第1 項規定，應視同自認，是
    原告主張自堪信為真實。
五、按債務人所為之無償行為，有害及債權者，債權人得聲請法
    院撤銷之。債權人依上開規定聲請法院撤銷時，得並聲請命
    受益人或轉得人回復原狀，民法第244 條第1 項、第4 項定
    有明文。查本件被告白美玲於上開連帶保證債務發生後，將
    其所有之如附表所示不動產無償贈與被告丙○○，並已辦理
    所有權之移轉登記，此無償行為，顯有害於原告之債權，參
    諸前開法條規定，原告先位之訴請求撤銷被告2 人間就如附
    表所示不動產之贈與契約及移轉所有權之物權行為，並請求
    被告丙○○塗銷如附表所示不動產所有權之移轉登記，自屬
    有據，應予准許。又訴之預備合併，必先位之訴無理由，法
    院始應就備位之訴為裁判，如先位之訴有理由，法院即無庸
    就備位之訴為裁判，故本件原告先位之訴既有理由，則本院
    對於其備位之訴部分即毋庸審酌，附此敘明。
六、訴訟費用負擔之依據：民事訴訟法第78條、第85條第1 項前
    段、第87條第1 項。
中    華    民    國    98    年    1     月    22    日
                  民事第四庭    法  官  郭佳瑛
正本係照原本作成。
如對本判決上訴，須於判決送達後20日內向本院提出上訴狀。
中    華    民    國    98    年    1     月    22    日
                                書記官  黃鴻鑑
附表：
┌─┬───┬───┬──┬───┬──┬──┬────┐
│編│ 縣市 │ 鄉鎮 ○ 段 │ 地號 │地目│平方│權利範圍│
│號│      │ 市區 │    │      │    │公尺│        │
├─┼───┼───┼──┼───┼──┼──┼────┤
│ 1│台中縣│大肚鄉│追分│1000  │ 田 │ 360│42分之1 │
├─┼───┼───┼──┼───┼──┼──┼────┤
│ 2│台中縣│大肚鄉│追分│1000-2│ 田 │2382│42分之1 │
├─┼───┼───┼──┼───┼──┼──┼────┤
│ 3│台中縣│大肚鄉│追分│1001  │ 田 │2750│42分之1 │
├─┼───┼───┼──┼───┼──┼──┼────┤
│ 4│台中縣│大肚鄉│追分│1011  │ 田 │1639│42分之1 │
├─┼───┼───┼──┼───┼──┼──┼────┤
│ 5│台中縣│大肚鄉│追分│1012  │ 田 │   2│42分之1 │
├─┼───┼───┼──┼───┼──┼──┼────┤
│ 6│台中縣│大肚鄉│追分│1012-2│ 田 │ 866│42分之1 │
├─┼───┼───┼──┼───┼──┼──┼────┤
│ 7│台中縣│大肚鄉│追分│1013  │ 田 │ 960│42分之1 │
├─┼───┼───┼──┼───┼──┼──┼────┤
│ 8│台中縣│大肚鄉│追分│1014  │ 田 │ 917│42分之1 │
└─┴───┴───┴──┴───┴──┴──┴────┘


司法院資訊處製作；財團法人民間司法改革基金會備份。
